【裁判字號】    89,訴,2257
【裁判日期】    890808
【裁判案由】    塗銷不動產所有權移轉登記
【裁判全文】
臺灣臺北地方法院民事判決  八十九年度訴字第二二五七號
    原      告  中央信託局
    法定代理人  丁○○
    訴訟代理人  丙○○
                甲○○
    被      告  戊○○
                乙○○
    共      同
    訴訟代理人  張至剛律師
右當事人間請求所有權移轉登記事件，本院判決如左：
    主    文
被告戊○○、乙○○間於民國八十七年十月二十八日就坐落台北縣新店市○○段大坪
頂小段三七之三二地號土地，應有部分二分之一及其上建號二四四八號建物即門牌號
碼台北縣新店市○○路十七巷十六號二樓房屋所有權全部所為之無償贈與行為應予撤
銷。
被告戊○○應將民國八十七年十一月二十六日就前項不動產所為之移轉登記予以塗銷
。
原告其餘之訴駁回。
訴訟費用由被告連帶負擔。
    事    實
甲、原告方面：
  一、聲明：除判決主文第二項請求命被告乙○○亦應塗銷移轉登記外，餘如主文所
      示。
  二、陳述：
    (1)被告乙○○於民國八十七年三月十日擔任訴外人何英忠向原告借款新台幣（下
      同）一百萬元之連帶保證人，嗣訴外人何英忠自八十八年一月十三日起即未依
      約繳付本息，經原告追索之結果，訴外人何英忠尚欠原告本金八十六萬五千零
      一元，被告乙○○依連帶保證契約即應負連帶清償之責。
    (2)又依最高法院四十五年台上字第一四二五號判例，連帶保證人不得主張先訴抗
      辯權，被告雖以民法第七百三十九條之一之規定，認原告未先對訴外人何英忠
      追索即向被告乙○○追索，違反該條規定，然民法第七百三十九條之一係針對
      普通保證所為之規定，與連帶保證並不相同，是被告前開抗辯並無理由。
    (3)又被告乙○○於知悉訴外人何英忠已無力清償本件欠款後，即於八十七年十月
      二十八日與其夫即被告戊○○成立虛偽贈與契約，並於同年十一月二十六日至
      台北縣新店市地政事務所完成被告乙○○所有坐落台北縣新店市○○段大坪頂
      小段三七之三二地號土地，應有部分二分之一及其上建號二四四八號即門牌號
      碼台北縣新店市○○路十七巷十六號二樓房屋所有權全部移轉予被告戊○○之
      登記，而何英忠旋於八十八年一月間未依約繳付本息，顯見被告係為規避連帶
      保證人責任，方為前開不實之移轉登記，原告自得依民法第二百四十四條第一
      項之規定主張撤銷被告所為贈與行為，及塗銷該項移轉登記。
    (4)至被告所辯本件房地係由被告戊○○之父薛冠平獨資購得，並以被告乙○○名
      義登記云云，查：本件房地若果由被告薛冠平獨資購得，則信託法於八十五年
      間通過後，被告即應依信託法之規定為信託登記，否則不得對抗第三人，而本
      件被告又未依信託法之規定補辦登記，是被告前開抗辯，亦不足採。
三、證據：提出消費借貸契約書影本一紙、債權憑證影本一紙、土地、建物登記謄本
    各一份、撥款清單影本一份、貸款清償查詢表一份為證。
乙、被告方面：
一、聲明：駁回原告之訴。
二、陳述：
  (1)本件原告主張訴外人何英忠向其消費性信用借款一百萬元，被告乙○○為連帶保
    證人云云，惟借款債權成立要件，必以借款實際收取借款為前提，據聞本件原告
    未曾知會何英忠撥款，而借款人何英忠亦不知原告是否確有撥款，則原告就此有
    利於己之借款事實，依法應有舉證之責。
  (2)退一步言，縱令訴外人何英忠確向原告借得款項，依民法第七百四十五條「保證
    人於債權人未就主債務人之財產強制執行而無效果前，對於債權人得拒絕清償。
    」、以及同法第七百三十九條之一「本節所規定保證人之權利，除法律另有規定
    外，不得預先拋棄。」，復參諸民法債編施行法第三十三條「修正之民法第七百
    三十九條之一之規定，於民法債編修正前成立之保證亦適用之。」等規定，今原
    告未就主債務人何英忠之財產強制執行而無效果前，卻率而向被告乙○○主張，
    於法不合，自無理由。
  (3)況系爭房地，本非被告乙○○所有，而係被告戊○○之父即訴外人薛冠平於民國
    七十二年、七十三年間出資購得（按當時被告乙○○初入社會，毫無積蓄，無力
    購買。），為薛冠平財產，而信託登記於被告乙○○名義下，且相關權狀資料，
    向來均由薛冠平保管掌握。民國八十七年十一月間，將系爭房地移轉過戶於其子
    戊○○名義下，亦係薛冠平個人意思，被告既非所有人，本無權置喙。今訴外人
    薛冠平自由處分伊所有房屋，不生害及原告債權問題，誠無民法第二百四十四條
    第一項規定適用餘地。
  (4)原告聲稱依約民國八十七年三月十三日撥入訴外人（即借款人）何英忠在原告基
    隆分局所開設之活期儲蓄存款第五０一六一帳戶，惟何英忠卻不知其事，誠令人
    玩味。退一步言，縱令原告確有撥款，則何英忠迄今是否業已清償，亦未見原告
    具體說明（按：既何英忠為借款人，何以未同列被告，且據原告所呈消費性借款
    契約內載十位連帶保證人，卻獨列被告乙○○？），倘原告對何英忠之債權已消
    滅，被告乙○○自得援引該事由對抗原告，則原告於本件自無受保護之必要，更
    不待言。
  (5)再者，民法第七三九條之一之立法理由為「本節所規定之保證人權利有一般抗辯
    權（第七四二條）、拒絕清償權、先訴抗辯權等。保證契約雖為從契約，惟目前
    社會上，甚多契約均要求保證人預先拋棄一切權利，對保證人構成過量之責任，
    有失公平。為避免此種不公明之現象，爰仿瑞士債務法第四九二條第四項規定，
    增訂除法律另有規定（例如第七四六條第一款保證人得拋棄先訴抗辯權）外，本
    節所規定之保證人之權利，不得預先拋棄。」，旨在減輕保證人之負擔。被告乙
    ○○雖為主債務人何英忠之連帶保證人，仍係於主債務人不履行債務人時，由被
    告乙○○代負履行責任之保證，且綜觀民法保證章節，並無連帶保證人之權利可
    預先拋棄之明文，則民法第七三九條之一之規定，自難謂於本件保證無適用餘地
    。
  (6)末按，系爭不動產為訴外人薛冠平以其存於合作金庫新店支庫退休金購得，又信
    託法係於民國八十五年公布施行，距薛冠平購得已十餘年之久，尚非信託法所能
    全盤援用。今原告以信託法第四條第一項非經信託登記，不得對抗第三人為由，
    顯有誤會。況倘系爭不動產確為被告乙○○所有，且被告乙○○意在脫產者，又
    豈會悖於常理，以夫妻贈與方式移轉財產，蓋此不僅毫無效果，且多此一舉呢。
    理    由
一、本件原告主張：被告乙○○於民國八十七年三月十日擔任訴外人何英忠向原告借
    款一百萬元之連帶保證人，嗣訴外人何英忠自八十八年一月十三日起即未依約繳
    付本息，經原告追索之結果，訴外人何英忠尚欠原告本金八十六萬五千零一元，
    又民法第七百三十九條之一係針對普通保證所為之規定，與連帶保證並不相同，
    是原告依連帶保證契約行使本件撤銷權利並無不當；而被告乙○○於知悉訴外人
    何英忠已無力清償本件欠款後，即於八十七年十月二十八日與其夫即被告戊○○
    成立虛偽贈與契約，並於同年十一月二十六日至台北縣新店市地政事務所完成被
    告乙○○所有坐落台北縣新店市○○段大坪頂小段三七之三二地號土地，應有部
    分二分之一及其上建號二四四八號即門牌號碼台北縣新店市○○路十七巷十六號
    二樓房屋所有權全部移轉予被告戊○○之登記，而何英忠旋於八十八年一月間未
    依約繳付本息，顯見被告係為規避連帶保證人責任，方為前開不實之移轉登記，
    原告自得依民法第二百四十四條第一項之規定主張撤銷被告所為之贈與行為及塗
    銷該移轉登記。且本件房地若果由被告薛冠平獨資購得，則信託法於八十五年間
    通過後，薛冠平及被告即應依信託法之規定為信託登記，而本件戊○○及被告又
    未依信託法之規定補辦登記，依信託法之規定，自不得對抗原告等語。被告則以
    ：無法確知原告有無撥款予一百萬元欠款之主債務人即訴外人何英忠；且原告逕
    向被告乙○○主張明顯違反民法第七百四十五條及第七百三十九條之一之規定；
    況系爭房地，本非被告乙○○所有，而係被告戊○○之父即訴外人薛冠平於民國
    七十二年、七十三年間出資購得（按當時被告乙○○初入社會，毫無積蓄，無力
    購買。），為薛冠平財產，而信託登記於被告乙○○名義下，且相關權狀資料，
    向來均由薛冠平保管掌握。民國八十七年十一月間，將系爭房地移轉過戶於其子
    戊○○名義下，亦係薛冠平個人意思，被告乙○○既非所有人，本無權置喙。今
    訴外人薛冠平自由處分伊所有房屋，不生害及原告債權問題，誠無民法第二百四
    十四條第一項規定適用餘地；至信託法係於民國八十五年公布施行，距薛冠平購
    得系爭房地已十餘年之久，尚非信託法所能全盤援用等語資為抗辯。
二、經查：被告乙○○係訴外人何英忠於八十七年三月十日向原告借用一百萬元之連
    帶保證人，被告乙○○並於八十七年十月二十八日，以贈與為原因，將其所有坐
    落台北縣新店市○○段大坪頂小段三七之三二地號土地，應有部分二分之一及其
    上建號二四四八號即門牌號碼台北縣新店市○○路十七巷十六號二樓房屋所有權
    全部移轉予被告戊○○，並於同年十一月二十六日於台北縣新店市地政事務所完
    成登記之事實，業據原告提出消費性借款契約、土地、建物登記謄本為證，復為
    被告所不爭，應堪信為真實。茲有疑義者在於：原告有無權利撤銷被告間之贈與
    行為及請求被告戊○○塗銷移轉登記行為，茲析述本院之心證如左：
  (1)關於被告主張無法確知原告有無將本件一百萬元欠款撥款予主債務人即訴外人何
    英忠部分：查原告業於八十七年三月十三日依其與何英忠及被告乙○○等人所書
    立之消費性借款契約撥款之事實，業據原告提出撥款證明一份在卷可資佐證，應
    堪信為真實，是則被告以主債務無法確定為理由欲免連帶保證人責任之抗辯，並
    無理由。
  (2)就被告主張原告本件起訴違反民法第七百四十五條及第七百三十九條之一之規定
    部分：查本件被告乙○○與原告所簽訂者係連帶保證契約既如前述，則依最高法
    院四十五年台上字第一四二六號判例之趣旨以觀，連帶保證人之法律地位，與普
    通保證人之法律地位並不相同；且依民國第七百四十六條第一款之規定，保證人
    若拋棄前條（即第七百四十五條）之權利者，保證人即不得主張第七百四十五條
    之規定，是該款規定即為同法第七百三十九條之一所謂之「除法律另有規定」之
    情形，亦即連帶保證人基於連帶保證債務之特殊性，由連帶保證人事先同意拋棄
    民法第七百四十五條之權利，與同法第七百三十九條之一並無牴觸，是被告此部
    分之抗辯，亦不足採。
  (3)末就被告主張本件系爭不動產係由訴外人薛冠平所出資購得，並以被告乙○○名
    義登記所有，本件移轉登記係薛冠平處分所有不動產之結果，與被告無涉部分：
    查依信託法第四條第一項之規定，以應登記或註冊之財產權為信託者，非經信託
    登記，不得對抗第三人。是本件被告主張系爭不動產係訴外人薛冠平所有，即應
    出示信託登記以資憑證，否則即不得對抗本件原告。又信託法係於八十五年一月
    二十六日公布施行，若系爭不動產確係訴外人薛冠平所有，薛冠平大可自該日起
    檢具相關證據，請求地政機關辦理信託登記，乃被告並未提出信託登記資料，僅
    以信託法與實際取得系爭不動產日期相距甚久並不適用前開信託法之規定云云，
    本院認並不可採，經參考民法第七百五十八條、土地法第四十三條及民法親屬編
    施行法第六條之一之規定，認系爭不動產應屬被告乙○○所有，被告乙○○於擔
    任連帶保證人後，方為本件之贈與及移轉登記行為，均有損害債權人即原告債權
    之事實，亦即被告抗辯系爭不動產係訴外人薛冠平所有云云，亦屬無稽，而不可
    採。亦即，被告間確有害及原告之贈與行為，且被告戊○○取得系爭不動產之所
    有權登記，亦足生損害於原告。
三、從而，原告本於民法第二百四十四條第一項之規定，請求撤銷被告間之贈與行為
    及請求被告戊○○塗銷就系爭房地所為之所有權移轉登記，於法相符，應予准許
    。
四、另原告起訴主張被告乙○○應與被告戊○○就系爭不動產於八十七年十一月二十
    六日所為之移轉登記應予塗銷部分：本院查：就原告請求塗銷系爭不動產所有權
    移轉登記之目的以觀，本院單命被告戊○○為系爭不動產移轉登記塗銷即可保護
    原告之權利，乃原告竟請求被告乙○○應一併將系爭不動產移轉登記塗銷，其該
    部分之請求即無權利保護之必要，而無理由，應予駁回。
五、結論：本件原告之訴為一部有理由、一部無理由，依民事訴訟法第七十九條但書
    、第八十五條第二項，判決如主文。
中      華      民      國    八十九    年      八      月      八      日
                                      民事第五庭法      官  詹駿鴻
右為正本係照原本作成
如對本判決上訴，須於判決送達後廿日內向本院提出上訴狀
中      華      民      國    八十九    年      八      月      八      日
                                                法院書記官  林淑玉


司法院資訊處製作；財團法人民間司法改革基金會備份。
